【裁判字號】    99,訴,473
【裁判日期】    990531
【裁判案由】    分配表異議之訴
【裁判全文】
臺灣臺中地方法院民事判決               99年度訴字第473號
原      告  安泰商業銀行股份有限公司
法定代理人  甲○○
訴訟代理人  丙○○
被      告  丁○○
            戊○○
上列當事人間分配表異議之訴等事件，經於民國99年5月5日言詞
辯論終結，本院判決如下：
    主    文
原告之訴駁回。
訴訟費用由原告負擔。
    事實及理由
壹、程序部分：按債權人或債務人對於分配表所載各債權人之債
    權或分配金額有不同意者，應於分配期日一日前，向執行法
    院提出書狀，聲明異議。異議未終結者，為異議之債權人或
    債務人，得向執行法院對為反對陳述之債權人或債務人提起
    分配表異議之訴，聲明異議人未於分配期日起十日內向執行
    法院為前二項起訴之證明者，視為撤回其異議之聲明。強制
    執行法第39條第1項、第41條第1項前段及第3項前段分別定
    有明文。經查，本件原告對本院98年度司執字第17123號強
    制執行事件（下稱系爭執行事件）之分配表次序12所載被告
    戊○○列入優先受償而受分配之新臺幣（下同）120萬元債
    權有所爭執，其於分配期日（即98年12月29日）前之同年12
    月25日具狀聲明異議，因被告為反對之陳述，原告於分配期
    日起10日內之99年1月5日提起本件分配表異議之訴等情，業
    經本院調取系爭執行事件卷宗核閱無誤，是原告提起本件分
    配表異議之訴，程序上自屬合法，先予敘明。
貳、實體部分
  一、原告起訴主張：被告丁○○於93年3月30日與原告成立信
      用卡消費借貸契約，惟自96年3月17日起即未依約繳款，
      計欠原告74,482元之信用卡消費款未償，經原告訴請被告
      丁○○清償，由鈞院以96年度中小字第2958號民事判決判
      決原告勝訴確定在案，原告並據以對被告所有坐落臺中縣
      太平市○○段333地號土地及其上同段646建號建物（下稱
      系爭不動產）為強制執行之聲請，嗣經拍定並由鈞院執行
      處製作分配表在卷。因被告丁○○於95年4月19日曾提供
      系爭不動產為被告戊○○設定有本金最高限額120萬元之
      第二順位之抵押權（下稱系爭抵押權），被告戊○○乃於
      系爭鈞院98年度司執字第17123號強制執行事件分配表次
      序12中獲列120萬元之優先受償債權，然系爭抵押權所擔
      保之債權並不存在，原告對之聲明異議，詎遭被告為反對
      之陳述，原告爰提起本件分配表異議訴訟等語，並聲明：
      （一）確認被告丁○○於95年4月19日以臺中太平地政事
            務所95年平普資字第041880號就坐落臺中縣太平市
            ○○段333地號土地（權利範圍全部）及同段646建
            號（門牌號碼臺中縣太平市○○路411號）建物（
            權利範圍全部）為被告戊○○所設定之權利價值最
            高限額120萬之抵押權所擔保之債權不存在。
      （二）臺灣臺中地方法院98年度司執字第17123號強制執
            行事件分配表次序12所載被告戊○○列入優先受償
            而受分配之120萬元債權，應予剔除，另次序3之執
            行費9,600元不應由國庫代扣。
  二、被告則以：被告丁○○之夫己○○前因資金需求，乃透過
      訴外人林志興再轉經訴外人乙○○之介紹，而向被告戊○○借款120萬元（下稱系爭借款），並由被告丁○○提供
      系爭不動產而為被告戊○○設定系爭抵押權供為系爭借款
      之擔保，被告戊○○業將借款120萬元分二次經由訴外人
      乙○○交付己○○，被告丁○○並與訴外人己○○共同簽
      發面額120萬元之本票1紙（下稱系爭本票）交付被告戊○○收執。系爭抵押權所擔保之債權，確實存在，且系爭12
      0萬元欠款迄未清償，被告戊○○自得就被告丁○○所有
      之系爭不動產強制執行所得優先受償，原告所為主張，並
      無理由等語，資為抗辯，並均聲明：原告之訴駁回。
  三、法院得心證之理由：
      （一）本件原告主張系爭抵押權所擔保之債權並不存在，
            本院98年度司執字第17123號強制執行事件之分配
            表中被告戊○○列入優先受償而受分配之120萬元
            債權及代扣之執行費應予剔除等情，為被告所否認
            並以前揭情詞置辯：
      （二）按當事人主張有利於己之事實者，就其事實有舉證
            之責任，民事訴訟法第277條定有明文。次按，確
            認法律關係不存在之訴，如被告主張其法律關係存
            在時，應由被告負舉證責任。另抵押權之成立以主
            債權存在為前提，若主債權不存在，抵押權亦不成
            立，而強制執行法第41條之分配表異議之訴，屬形
            成之訴，訴訟標的為異議權，故債權人對抵押權人
            及債務人提起分配表異議之訴，並為抵押權所擔保
            之債權不存在之主張者，因該參與分配之債權存否
            ，乃判斷異議權有無之前提，自須先行審理該債權
            存否後，始就異議權加以判斷，並於確認該有爭議
            之債權不存在後，始得為剔除該債權於分配表外之
            形成判決，並應先由抵押權人及債務人就債權存在
            之積極事實，負舉證之責任，待其完成舉證責任後
            ，再由原告就被告所參與分配之債權有何不實之權
            利障礙事實，另負舉證責任。
      （三）經查：證人乙○○於本院審理中到庭結證：「…當
            初己○○在作工程過程中有一些週轉的問題，所以
            透過一個作水電的朋友「阿興」（電話：00000000
            00）來找我，丁○○是那個作水電的朋友的孩子的
            保母，他一直拜託我看能不能借錢，所以我才去找
            被告2（指被告戊○○）…當時他要借的數字不止1
            20萬，但是之所以只借120萬，是因為我把她的房
            子做了估價，扣掉銀行貸款及相關稅賦後，我認為
            借120萬元還算保險…（法官問：這120萬元是如何
            給的？）分兩次給的…當初是第一筆錢先給，並同
            時辦手續，第二筆錢則是在辦好手續後隔天或當天
            給的…本票則是辦完登記手續之後才開立的…張妙
            端、己○○是在大興路他們家，當我面前一起簽名
            蓋章的…」。核與證人己○○所證述：「我委託朱
            宏財先生幫我借錢…我和之前的證人乙○○認識，
            是透過作水電的林志興介紹認識的…我當初因為欠
            錢，所以去問林志興有沒有辦法協助，他告訴我說
            他可以幫我問問看，後來就介紹乙○○給我認識，
            我當初有跟乙○○說我可以提供不動產設定二胎，
            看他能不能協助我調借資金，他說要幫我問問看，
            後來有告訴我說可以，他說他本身沒有錢可借我，
            但是他有朋友可以幫忙。一開始我是要借150萬元
            ，但是他告訴我說二胎大概只能借到100萬元，後
            來就談到說那就借120萬，這120萬是乙○○分兩次
            拿給我的…第一次他拿40萬，第二次拿80萬，都是
            拿現金給我…每個月利息1萬元…本票是拿到錢以
            後才簽的…本票上有我和我太太（指被告丁○○）
            親自簽名蓋章，本票就是為了這120萬元的借款而
            開的。當初設定二胎的不動產是以我太太名下的房
            子：大興路411號來做設定…當初我要用我太太名
            義的不動產設定第二順位抵押權的時候，我太太也
            有同意，設定抵押權的事我都是交給乙○○處理…
            利息…大約付了一年左右，利息我都是交給乙○○
            …後來經濟上實在轉不過來，所以就沒有再繼續付
            了。到目前為止本金都沒還，只還了約一年左右的
            利息…（法官問：乙○○有無告訴你借你錢的朋友
            的名字？）有，他說是戊○○…」之借貸過程及與
            被告丁○○共同簽立系爭本票，並提供被告丁○○
            原有之系爭不動產而為被告戊○○設定系爭抵押權
            之內容相符，並有被告丁○○與證人己○○所共同
            簽交被告戊○○收執之面額120萬元本票可資為證
            ，信屬實在。
      （四）本件被告戊○○既有借貸120萬元予證人己○○之
            事實；被告丁○○為證人己○○之妻，其除對借貸
            一事有所知悉外，更同意提供當時尚為其所有之系
            爭不動產，而於95年4月19日為被告戊○○設定本
            金最高限額120萬元之系爭抵押權，而依本院職權
            查調所得之系爭抵押權登記申請書所示，其中之約
            定事項欄載明「於實際貸放時，另並借據或本票」
            ；被告丁○○嗣並於95年5月1日與證人己○○共同
            簽立面額與借貸金額及抵押權所擔保之金額均相符
            合之系爭本票交付被告戊○○收執。客觀上足認被
            告丁○○確有因證人己○○資金之需求而透過訴外
            人林志興及訴外人乙○○之介紹，向被告戊○○借
            款120萬元之緣故，而與證人己○○共同簽立面額
            120萬元之本票及提供系爭不動產為被告戊○○設
            定系爭抵押權供為系爭借款及本票債權擔保之事實
            。被告所辯系爭抵押權所擔保之借款及本票債權法
            律關係確屬存在一節，應可採信。原告就所主張被
            告戊○○參與分配之債權有何不實之權利障礙之事
            實，並未舉證證明，所述系爭抵押權所擔保之債權
            並不存在等語，自非有據。
、綜上所述，系爭抵押權所擔保之120萬元債權法律關係，既
    屬存在，原告復未證明系爭被告戊○○所據以參與分配之12
    0萬元債權有何不實或存在有何其他權利障礙事實。從而，
    原告訴請確認系爭抵押權所擔保之債權不存在及提起本件分
    配表異議之訴，均無理由，應予駁回。
肆、本件事證已臻明確，兩造其餘攻擊防禦方法與舉證，核與判
    決結果無影響，爰不逐一論述，附此敘明。
伍、據上論結，原告之訴為無理由，依民事訴訟法第78條，判決
    如主文。
中    華    民    國    99    年    5     月    31    日
                  民事第四庭    法  官  林宗成
上正本係照原本作成。
如對本判決上訴，須於判決送達後20日內向本院提出上訴狀。
中    華    民    國    99    年    5     月    31    日
                                書記官

司法院資訊處製作；財團法人民間司法改革基金會備份。
